【裁判字號】    89,上更(一),212
【裁判日期】    900327
【裁判案由】    偽造文書等
【裁判全文】
臺灣高等法院臺南分院刑事判決         八十九年度上更（一）字第二一二號   Ｃ
      上  訴  人  臺灣臺南地方法院檢察署檢察官
      被      告  甲  ○  ○
      右  一  人
      選任辯護人  郭  玉  山  律師
右上訴人因被告偽造文書等案件，不服臺灣臺南地方法院八十六年度訴字第一四七四
號中華民國八十六年十一月二十四日第一審判決（起訴案號：臺灣臺南地方法院檢察
署八十五年度偵字第三四四０號），提起上訴，判決後經最高法院發回更審，本院判
決如左：
      主      文
上訴駁回。
      理      由
一、公訴意旨略以：被告甲○○意圖為自己不法之所有，明知其未向已於民國（下同
    ）八十五年二月九日死亡之被害人陳天賜，購買坐落臺南縣善化鎮○○○段七三
    七之三八一地號土地，及其上門牌為善化鎮○○路一二八巷七號房屋，竟於八十
    三年一月初，夥同代書即被告丁○○，基於共同之犯意，由被告甲○○將相關資
    料交被告丁○○，由被告丁○○偽造被害人陳天賜出售上開房地予被告甲○○之
    虛偽買賣所有權移轉契約書，並於同年一月二十六日，持向臺南縣新化地政事務
    所辦理土地及建築物移轉登記申請，將上開房屋移轉登記為被告甲○○之名義，
    嗣由被告甲○○將上開房地，向臺灣中小企業銀行設定最高限額抵押新台幣（下
    同）四百六十萬元（實際貸得三百五十萬元），足生損害於該地政機關登記之正
    確性，及被害人陳天賜之財產。案經被害人陳天賜之女乙○○訴請偵辦，因認被
    告二人共同涉犯有刑法第二百十六條、第二百十條、第二百十四條之行使偽造私
    文書、及使公務員登載不實文書罪、暨刑法第三百三十九條第一項之詐欺取財等
    罪嫌云云。
二、按犯罪事實應依證據認定之，無證據不得推定其犯罪事實；又不能證明被告犯罪
    者，應諭知無罪之判決，刑事訴訟法第一百五十四條、第三百零一條第一項，分
    別定有明文。次按事實之認定應憑證據，如未能發現相當證據或證據不足以證明
    ，自不能以推測或擬制之方法，以為裁判基礎，亦經最高法院著有四十年臺上字
    第八十六號判例在案。公訴人認被告二人涉犯有上開行使偽造私文書等罪嫌，無
    非係以：（一）系爭同意書經送法務部調查局鑑定結果，發現「賣」字有遭塗改
    刮擦之痕跡，惟部分字體本身已遭刮擦破損，原字跡脫離紙面，無法認定係何字
    跡，此有該局八十六年八月二日86陸二字第八六０六三三八七號鑑定通知書在卷
    為憑，足證系爭同意書係經變造。（二）該系爭同意書如確係買賣同意書，則何
    以無價金及支付方式之記載。（三）據被告甲○○堅稱係寫好同意書翌日，二人
    始至代書處將資料交由代書辦理過戶，而同意書上所載日期為八十三年一月五日
    ，則雙方至代書處應為一月六日，然被害人陳天賜印鑑證明申請書之委託書，係
    於八十三年一月四日即委託被告丁○○申請，即有可疑。（四）被告丁○○身為
    代書，為人辦理土地及建築改良物買賣移轉登記，雙方既無買賣契約書及買賣價
    金，支付價金方式均不知狀況下，卻能接受委任辦理移轉登記，顯有違常情。（
    五）據被告甲○○一再聲稱被害人陳天賜所有之系爭房地，因被害人陳天賜認該
    屋居住不平安才欲出售，既係如此，何以房屋出售後至被害人陳天賜死亡均未為
    他遷，益證被告二人所稱不實。（六）被害人陳天賜於八十一年九月十五日，出
    售所有環湖段一三二號房地得款一千三百餘萬元，至其死亡，其間在大內鄉農會
    、善化郵局之存款均正常，亦均無出售系爭房地之入帳，亦有該存款明細附卷足
    稽。（七）又被告甲○○雖供稱除三百五十萬元係貸款支付系爭房地價款外，其
    餘均係搭鐵厝生意所得，然查其所陳之臺灣中小企銀善化分行、大內鄉農會、臺
    中大雅郵政儲金簿、一銀敦化分行存摺所示，亦無上開二百二十萬元之存款，再
    如被告甲○○所稱向證人何天祥、李芳隆等人搭鐵厝所得支付房價，惟縱據各該
    證人所言屬實，該證人證述之工程款合計亦不過約八十萬元，加之縱有向證人蕭
    勝輝借得四十萬支付房屋價款，然其總數亦僅一百二十萬元，況證人之證詞與被
    告甲○○所稱付款時間相距甚遠，亦難遽信有以該工程款支付系爭房價，益證被
    告甲○○對其支系爭房價資金來源無法提出有利證明等由為論據。惟訊據被告丁
    ○○，則堅詞否認有何行使偽造私文書等犯行，並辯稱：八十三年一月四日，甲
    ○○與陳天賜至其代書事務所，委託其辦理系爭房地買賣過戶事宜，其見雙方提
    供身分證、不動產權狀及印章等資料充分，即受任辦理，並受陳天賜之託，向戶
    政事務所申請印鑑證明，翌日因甲○○恐陳天賜女兒對賣屋一事有異議，遂要求
    陳天賜補具同意書一份，送至其事務所，其遂據以辦理系爭房地買賣過戶事宜，
    一切手續悉依當事人意旨依法辦理等語。另被告甲○○雖未於本審到庭為任何陳
    述，惟據其在原審亦矢口否認有何行使偽造私文書等犯行，並辯稱：系爭房地確
    係陳天賜於八十三年一月初讓售予其購買，且其亦已付清價金，購屋資金亦有來
    源證明等語。
三、經查系爭房地買賣，於八十三年一月二十八日，由被告丁○○向新化地政事務所
    申辦所有權移轉登記時，業據提出必備之土地及建築改良物所有權狀、戶籍謄本
    、契稅繳款書、土地登記申請書、買賣所有權移轉契約書、被害人陳天賜之印鑑
    及印鑑證明等文件，此有該地政事務所所檢送之各該文件影本存卷足稽（見本審
    卷第一三五至一四六頁），且各該文件上有關被害人陳天賜之印文，及被告丁○
    ○所提被害人陳天賜之印鑑，亦均與被害人陳天賜留存於地政事務所之印鑑相符
    ，不惟有各該印文可資比對，亦經證人即新化地政事務所承辦人員柯宗欣，在原
    審供證屬實（見原審卷八十六、十、二十訊問筆錄）。按各該文件及印鑑均係房
    地產所有權移轉登記必備之重要資料，衡情於未辦理異動登記時，原則上均係由
    原所有權人自己妥為保管，鮮少交由他人任意處置，以維自己權益，始符常態，
    是上開系爭房地之所有權移轉登記資料，苟非被害人陳天賜所交付提供，或委由
    被告丁○○辦理申請，被告二人實無從取得憑辦該房地所有權之移轉登記，被告
    甲○○稱係其向被害人陳天賜購買系爭房地，及被告丁○○稱係被告甲○○與被
    害人陳天賜攜帶土地與建物權狀及印鑑，親至其代書事務所，委其辦理系爭房地
    買賣過戶登記等情，已非無據。次查買賣房地除於申請辦理所有權移轉登記時，
    須有買賣所有權移轉契約書憑辦外，祗要買賣雙方當事人意思合致，買賣契約即
    成立，並非須有房地買賣之債權契約書不可，或另有買賣同意書之製作，苟有之
    ，充其量亦僅屬當事人間之買賣意思較為明確，用免增加舉證之困難，或另有其
    他附帶之作用而已；茲系爭房地既經由買賣雙方之被害人陳天賜及被告甲○○，
    共同委請被告代書即被告丁○○辦理過戶登記，顯見當事人間已具買賣之合意無
    疑，是本件雖無一般房地買賣之債權契約書，明載買賣之標的、價金等重要事項
    ，容尚與時下之不動產買賣方式未合，惟既無證據證明上開所有權之移轉登記，
    有何虛偽可議之處，自難徒以無一般房地買賣之債權契約書為憑，即臆測其間無
    系爭房地買賣之情事，且同意書之有無亦不足影響系爭買賣之事實，否則被害人
    陳天賜及被告甲○○二人，豈有進而共同委請代書即被告丁○○辦理系爭房地所
    有權移轉登記之理。卷附八十三年一月五日立據人陳天賜名義之系爭房地買賣同
    意書（見偵查卷二第一七九頁），其上之「賣」字有塗改描寫痕跡，致無法鑑驗
    原字跡為何，雖有內政部警政署刑事警察局八十六、七、五（８６）刑鑑字第四
    四八九六號函、及法務部調查局八十六、八、二（８６）陸（二）000000
    00號鑑定通知書各一紙在卷足稽（見仝上偵查卷第一二九、一七八頁）。惟姑
    不論被害人陳天賜出具該同意書之作用，是否如被告二人所言，係因被害人陳天
    賜委託被告丁○○辦理房地過戶事宜後，因被告甲○○恐與被害人陳天賜同住之
    女兒有異議，遂要求被害人陳天賜補具同意書以為保障云云，因既無從鑑定原字
    跡為何，且其上另被害人女兒丙○○之簽名，既亦經法務部調查局覆稱無從鑑定
    （見本審卷第九０、一一二頁），致無從判定證人丙○○在本審證稱該見證簽名
    非伊所為云云，是否屬實；然基於上開所述有關同意書之效力，及該同意書內被
    害人陳天賜之印文，與上開辦理所有權移轉登記文件上之印文相同，自亦無由認
    定該同意書必係不實，而逕為被告二人不利之認定。況被告甲○○所執被害人陳
    天賜於生前之八十三年五月二十五日，所書立之五百萬元借用證一紙（見偵查一
    卷證物袋），其上除有被害人陳天賜之簽名，並捺指印於立借用人欄上，且該被
    害人陳天賜之指印紋，經送內政部警政署刑事警察局鑑定結果，認與被害人陳天
    賜之左拇指指紋相符合，亦有該局八十、四、十八８６刑紋字第二四五六六號鑑
    定書在卷可佐（見偵查二卷第七十六至八十二頁），足認該借用證確係被害人陳
    天賜所出具無疑，而被害人陳天賜之所以出具該借用證，雖因該被害人已死亡無
    從查證，然依上開買賣事證之說明，堪認被告甲○○供稱：係因被害人陳天賜出
    售系爭房地後暫不搬遷交屋，故書立該借用證交予其擔保云者，尚非無據，且由
    此更足以反證確有系爭房地買賣之事，否則被害人陳天賜苟非無因，豈有憑空出
    具該借用證予被告甲○○收執之理。矧被告甲○○業已就購屋款項中四百七十萬
    元之大部分資金來源提出證明，並經證人何天祥、李芳隆、蕭勝輝等人，在偵查
    中供證屬實，至餘款一百萬元，被告甲○○稱係以為人搭建鐵架之現金所得填補
    ，縱認不實而尚積欠被害人陳天賜一百萬元價款未付，應僅屬債務不履行之民事
    糾紛而已，亦難徒以被告甲○○未能就餘款一百萬元提出資力來源，及被害人陳
    天賜出售房地所得去向不明等由，即遽認被告甲○○未曾支付系爭房地買賣價金
    ，並進而推認其與被害人陳天賜間無系爭房地買賣之情事。
四、綜上各情，參互以觀，足認被告二人所辯前詞，尚非不得採信，且告訴人乙○○
    於系爭房地買賣伊始，既未參與其事而詳知內情，所為告訴亦僅係於乃父死亡後
    ，自行片面臆測之詞，亦不足為被告二人不利之認定，此外復查無其他積極證據
    ，足認被告二人有何公訴意旨所指之行使偽造私文書等犯行，本件不能證明被告
    二人犯罪。原審為此依刑事訴訟法第三百零一條第一項規定，諭知被告二人均無
    罪，經核並無不合。檢察官上訴意旨，仍執前詞指摘原判決不當，因各該上訴理
    由，均屬推論臆測之詞，而非積極確切之證據，顯不足以證明系爭房地買賣確屬
    虛偽，上訴為無理由，應予駁回。
五、被告甲○○經合法傳喚，無正當理由不到庭，爰不待其陳述逕行判決。
六、據上論斷，應依刑事訴訟法第三百六十八條、第三百七十一條，判決如主文。
本案經檢察官林炎昇到庭執行職務。
中    華    民    國      九十      年      三      月    二十七      日
                                  臺灣高等法院臺南分院刑事第二庭
                                      審判長法官  游    明    仁
                                            法官  蘇    重    信
                                            法官  林    永    茂
右正本證明與原本無異。
如不服本判決，應於判決送達後十日內向本院提出上訴狀，其未敘述理由者並應於提
出上訴狀後十日內向本院補提理由書（應附繕本)。
                                      法院書記官  楊    清    旺
中    華    民    國      九十      年      三      月      二十八      日


司法院資訊處製作；財團法人民間司法改革基金會備份。
